【裁判字號】    97,上,154
【裁判日期】    980408
【裁判案由】    返還不當得利
【裁判全文】
臺灣高等法院高雄分院民事判決           97年度上字第154號
上  訴  人  戊○○
            甲○○○
共      同
訴訟代理人  黃清江律師
            蔡明哲律師
被  上訴人  丁○○（民國84年11月2日生）
法定代理人  丙○○
訴訟代理人  鍾凱勳律師
上列當事人間請求返還不當得利事件，上訴人對於中華民國97年
7 月7 日臺灣高雄地方法院97年度重訴字第105 號第一審判決提
起上訴，本院於98年3月25日言詞辯論終結，判決如下：
    主  文
上訴駁回。
第二審訴訟費用由上訴人戊○○負擔百分之七十七，餘由上訴人
甲○○○負擔。
    事實及理由
一、被上訴人起訴主張：被上訴人為訴外人謝在源之非婚生女，
    因受有撫育之事實，依法視為認領。而謝在源於93年1 月14
    日死亡，被上訴人為唯一之法定繼承人，並經原法院以93年
    度家訴字第54號判決確認被上訴人對謝在源之遺產繼承權存
    在確定在案。因謝在源生前與上訴人戊○○及訴外人謝在富
    、謝在傳兄弟4 人，出售共有坐落高雄縣仁武鄉○○段177
    地號土地（下稱系爭土地），總價款新台幣（下同）4,761
    萬9,650 元，並由共有人委託上訴人戊○○處理相關事宜。
    即先由買受人將價款匯入上訴人戊○○所有帳戶後，再由上
    訴人戊○○將款項平均分配予各共有人。系爭土地第1 筆價
    款500 萬元，每人應分得125 萬元，上訴人戊○○並未交付
    ；第2 筆價款1,000 萬元，每人應分得250 萬元，上訴人戊
    ○○僅以轉帳方式交付190 萬元予謝在源，尚有60萬元未給
    付；第3 筆價款1,000 萬元，每人亦應分得250 萬元，除上
    訴人戊○○以謝在源名義捐贈「八卦上帝宮」20萬元外，尚
    餘230 萬元未交付；第4 筆價款2,261 萬9,650 元，每人應
    分得565 萬4,912 元，上訴人戊○○亦未將之給付謝在源。
    綜上，謝在源應分得系爭土地出售之價款部分共計1,190 萬
    4,912 元，上訴人戊○○已交付謝在源190 萬元及代謝在源
    捐贈20萬元外，尚有980 萬4,912 元（1,250,000 ＋600,00
    0 ＋2,300,000 ＋5,654,912 ＝9,804,912） 未為給付。又
    上訴人戊○○及甲○○○於93年1 月14日，一同持謝在源之
    存摺及印章，前往高雄縣仁武鄉農會，將謝在源所有該農會
    帳號0000000 號帳戶（下稱系爭帳戶）內，存款211 萬6,83
    7 元其中118 萬2,000 元轉入上訴人甲○○○所有帳戶；並
    由上訴人戊○○將剩餘存款其中93萬4,200 元轉帳至訴外人
    即其女兒謝孟佩帳戶。而上訴人甲○○○並無法律上原因受
    有該118 萬2,000 元之利益，又上訴人戊○○僅係利用謝孟
    佩所有之前揭帳戶，實際受有利益者為上訴人戊○○。扣除
    上訴人戊○○以該93萬4,200 元款項支付謝在源喪葬費35萬
    5,676 元外，尚受有57萬8,524 元之利益，並均致謝在源受
    損害，為此依委任契約，不當得利及繼承法律關係，提起本
    件訴訟。聲明求為判決：(一)上訴人戊○○應給付被上訴人1,
    038 萬3,436 元（即9,804,912 元+578,524元=10,383,436
    元）及自於原審追加起訴狀繕本送達翌日起至清償日止，按
    年息百分之五計算之利息。(二)上訴人甲○○○應給付被上訴
    人118 萬2,000 元，及自於原審追加起訴狀繕本送達翌日起
    至清償日止，按年息百分之五計算之利息。(三)訴訟費用由上
    訴人負擔。
二、上訴人則以：出售系爭土地之價款，買受人分4 次付款，第
    1 筆價款，謝在源應分得125 萬元部分，上訴人戊○○係以
    現金交付，且當時謝在源仍在世，如未給付，謝在源必定催
    討；第2 筆價款，謝在源應分得250 萬元部分，上訴人戊○
    ○係以轉帳方式交付190 萬元，其餘60萬元，係依謝在源指
    示直接款給謝在富，以為清償謝在源積欠謝在富之債務。
    並依第2 筆款項匯款情形，足見前開第1 筆款項確有交付謝
    在源，否則不可能僅給付第2 筆款項。第3 筆價款謝在源應
    分得250 萬元，其中20萬元依謝在源指示捐贈「八卦上帝宮
    」，所餘230 萬元，一部分由上訴人戊○○以現金交付謝在
    源，其他部分用以抵償謝在源前積欠上訴人戊○○之債務。
    第4 筆價款，謝在源應分得565 萬4,912 元，因於分配時，
    謝在源已過世，而謝在源在外積欠賭債，有眾多債權人前來
    要債，上訴人戊○○乃以該等分配款為謝在源清償賭債等債
    務。再者，謝再源前因積欠上訴人甲○○○款項，並請上訴
    人戊○○代為處理。於93年1 月14日始由上訴人戊○○帶同
    上訴人甲○○○前往高雄縣仁武鄉農會，自系爭帳戶轉帳11
    8 萬2,000 元予上訴人甲○○○帳戶，以為清償。又系爭帳
    戶剩餘存款其中93萬4,200 元，則由上訴人戊○○將之轉帳
    至謝孟佩帳戶內，除以之支應謝在源喪葬費35萬5,676 元外
    ，其餘款項57萬8,524 元（即934,200 元-355,676=578,524
    ）亦由上訴人戊○○代為償還謝在源之債務等語，資為抗辯
    ，並答辯聲明：(一)被上訴人之訴駁回。(二)訴訟費用由被上訴
    人負擔。
三、本件原審對於被上訴人之請求，判決(一)上訴人戊○○應給付
    被上訴人1,038 萬3,436 元及自97年5 月13日起至清償日止
    ，按年息百分之五計算之利息。(二)上訴人甲○○○應給付被
    上訴人118 萬2,000 元及自97年5 月10日起至清償日止，按
    年息百分之五計算之利息。(三)訴訟費用由上訴人戊○○負擔
    十分之九，上訴人甲○○○負擔十分之一。上訴人戊○○就
    其敗訴之一部分聲明不服，另上訴人甲○○○亦聲明不服。
    上訴人聲明求為判決：(一)原判決關於命上訴人戊○○給付被
    上訴人超過623萬3,436元本息（即5,654,912元+578,524元=
    0000000 元）部分及命上訴人甲○○○給付部分均廢棄。(二)
    上開廢棄部分，被上訴人在第一審之訴駁回。(三)第一審廢棄
    部分及第二審訴訟費用由被上訴人負擔。〔原判決關於命上
    訴人戊○○給付被上訴人623 萬3,436 元（即謝在源應分得
    第4 筆價款5,654,912 元＋上訴人戊○○自系爭帳戶領取款
    項餘額578, 524元＝6,233,436 元）及法定遲延利息部分，
    未據上訴人戊○○上訴，已確定在案〕。
四、兩造不爭執之事項如下，並有系爭土地異動索引、喪葬費用
    明細表、收據、系爭帳戶交易明細表、系爭土地登記謄本、
    不動產買賣契約書、委託書附卷可稽，堪予採信：
  (一)謝在源於93年1月14日死亡，被上訴人為其非婚生女，因有
    受撫育之事實，依法視為認領，而為謝在源之唯一法定繼承
    人，並經原審以93年度家訴字第54號判決確認被上訴人對謝
    在源之遺產繼承權存在確定在案。
  (二)系爭土地共有人謝在源、謝在富、謝在傳及上訴人戊○○於
    92年11月7 日將系爭土地出售予訴外人戴來富，總價款為4,
    761萬9,650元，並委由上訴人戊○○處理相關事宜，即系爭
    土地出售所得價款，先匯入上訴人戊○○之帳戶內，再由上
    訴人戊○○將之平均分配予各共有人。
  (三)出售系爭土地第1 筆價款即訂金500 萬元，將在源應分得12
    5 萬元；第2 筆價款1,000 萬元，謝在源應分得250 萬元；
    第3 筆價款1,000 萬元，謝在源應分得250 萬，第4 筆價款
    2,261萬9,650元，謝在源應分得565萬4,912元，即系爭土地
    價款，謝在源共應分得1,190萬4,912元。
  (四)上訴人戊○○就系爭土地第2 筆價款謝在源應分得部分，以
    轉帳方式交付謝在源190 萬元，並就第3 筆價款謝在源應分
    得部分，以謝在源名義捐贈「八卦上帝宮」20萬元。
  (五)上訴人戊○○、甲○○○於93年1 月14日前往高雄縣仁武鄉
    農會將謝在源所有系爭帳戶內存款211 萬6,837 元其中118
    萬2,000 元轉入甲○○○所有帳戶；並由上訴人戊○○將存
    款其中93萬4,200 元轉帳至其女謝孟佩帳戶，而謝孟佩所有
    前開帳戶，實際上係上訴人戊○○使用。又上訴人戊○○嗣
    以該93萬4,200 元中之35萬5,676 元支付謝在源之喪葬費。
五、兩造爭執之事項為：(一)被上訴人依委任契約及繼承法律關係
    ，請求上訴人戊○○交付系爭土地出售價款中之415 萬元（
    即第1 筆價款1,250,000＋第2 筆價款600,000元＋第3 筆價
    款2,300,000 元＝4,150,000 元）有無理由？(二)被上訴人依
    不當得利及繼承法律關係，請求上訴人甲○○○返還118 萬
    2,000元，有無理由？
六、被上訴人依委任契約及繼承法律關係，請求上訴人戊○○交
    付系爭土地出售價款中之415 萬元（即第1 筆價款1,250,00
    0 元＋第2 筆價款600,000 元＋第3 筆價款2,300,000 元＝
    4,150,000 元），有無理由？
  (一)上訴人戊○○雖辯稱：謝在源應分得之第1 筆價款125 萬元
    ，伊係以現金交付謝在源；第2 筆價款應分得之250 萬元，
    伊除以轉帳方式交付190 萬元外，其餘60萬元係依謝在源之
    指示，直接匯款給謝在富，以為清償謝在源積欠謝在富之債
    務。第3 筆價款應分得250 萬元，其中20萬元依謝在源指示
    ，捐贈「八卦上帝宮」，所餘230 萬元，一部分由伊以現金
    交付謝在源，其他部分用以抵償謝在源前積欠伊之債務云云
    。惟查：
    上訴人前雖辯稱謝在源應分得之第1 筆價款125 萬元，伊
      係以現金交付謝在源云云，然嗣於本院則改稱：第1 筆價
      款謝在源應分得125 萬元部分，伊係以現金25萬元交付謝
      在源，其餘100 萬元則依謝在源吩咐由伊在仁武農會帳戶
      轉帳清償債權人之舊欠云云（見本院卷第6 頁），前後所
      辯不符，所辯已難遽予採信。又上訴人戊○○就系爭土地
      出售價款交付各共有人應得款項之方式，除謝在源部分外
      ，均於各該次買賣價款匯入上訴人戊○○所有高雄縣仁武
      鄉農會帳號0000000 號帳戶之翌日，即以轉帳方式，分別
      匯予謝在富及訴外人謝雅慧（即謝在傳應分得部分，下同
      ），此有上訴人戊○○所有上揭存摺影本1 份附卷可稽（
      見原審卷第82頁至第86頁）。而上訴人戊○○既均依匯款
      方式交付各共有人應分得價款，何獨就謝在源部分，除第
      2 筆應分得價款中之190 萬元亦以轉帳方式交付謝在源外
      ，其餘第1 筆應分得價款125 萬元及第3 筆應分得部分餘
      額均以現金交付？又依上訴人戊○○所有前揭帳號存摺之
      交易情形以觀，系爭土地第1 筆價款500 萬元係於92年11
      月11日入帳，上訴人戊○○於同年月12日即分別匯款125
      萬元予謝在富及謝雅惠，並於同年月12日提領80萬元、17
      日提領10萬元、19日提領33萬元、21日提領13萬元、26日
      提領9 萬元、28日提領10萬元，而於28日提領後之餘額為
      500 元。是以上訴人戊○○如係以現金交付謝在源，則上
      訴人豈有未一次提領125 萬元，而係多次提領並交付之理
      ？況謝在源於高雄縣仁武鄉農會亦有開立系爭帳戶使用，
      上訴人戊○○亦無至同農會提領鉅額現金交付謝在源，再
      由謝在源以之存入同農會之系爭帳戶之理。且依上訴人戊
      ○○於被訴侵占等案件（即臺灣高雄地方法院檢察署94年
      度偵字第19670 號），檢察官偵查中所稱：「（謝在源應
      得的一千多萬元，你如何拿給他？）我們有經過協議，因
      他在外面有欠賭債，我們有幫他還賭債，他還有欠我們錢
      ，所以拿一千多萬來抵，剩下的就匯到他帳戶內，我匯完
      這筆錢，我們就跟他清楚了。」（見前開偵查卷影本第15
      3 頁）等語，足徵上訴人戊○○並未以現金交付任何系爭
      土地價款分配款項予謝在源，應無疑義，是上訴人戊○○
      所辯伊已將謝在源應分得之第1 筆價款125 萬元以現金交
      付謝在源云云，即不足採信。
    又上訴人戊○○所舉證人謝在富於原審到庭證稱：系爭土
      地為謝在富、謝在源、謝在傳及戊○○兄弟共有，出售價
      款由4 兄弟平分，價款則委由戊○○處理。因伊是大兒子
      ，伊兒子是大孫，依傳統大孫也有一份，但他們之前都沒
      有給，後來要賣系爭土地，伊不同意，經過溝通後，才說
      每人多給伊10坪當做給大孫的，並以每坪6 萬2,000 元計
      算，所以其他共有人每人給伊「62萬元」，後來戊○○有
      將該款項共186 萬元交給伊，係交付「現金」。謝在源生
      前因有賭博習性而積欠賭債，拿伊的房子向農會貸款，而
      積欠伊40萬元，並欠伊兒子40萬元，均未償還。伊曾向戊
      ○○要，戊○○說都還不夠了，且伊亦未分得謝在源任何
      財產，又謝在源過世後，有人前來討債，連現在都有，都
      是戊○○在幫他，因為來的人像是黑道兄弟，伊看到後就
      嚇的騎車出去，所以沒有看到戊○○是如何處理的，故戊
      ○○有無代謝在源還錢，伊並不知道等語（見原審卷第15
      5 頁至第158 頁）依此證詞，謝在源所欠謝在富及其兒子
      共80萬元之債務均未償還，且上訴人戊○○所交付予謝在
      富現金186 萬元部分，是謝在源、謝在傳及上訴人戊○○
      每人要給大孫（即謝在富之子）份10坪土地之折現款62萬
      元。惟此與上訴人戊○○所辯謝在源應分得系爭土地第2
      筆價款250 萬元，其除轉帳交付190 萬元外，並依謝在源
      指示直接「款」「60萬元」予謝在富，以為清償謝在源
      積欠謝在富債務云云，均不相符。是上訴人戊○○辯稱第
      2 筆價款中之「60萬」係依謝在源之指示，直接「款給
      謝在富，以為清償謝在源積欠謝在富之「債務」云云，亦
      不足採信。
    至於上訴人戊○○雖另辯稱就謝在源所分得第3 筆價款中
      之230 萬元，一部分由伊以現金交付謝在源，其他部分用
      以抵償謝在源前積欠伊之債務云云，然上訴人戊○○並未
      以現金交付任何系爭土地價款分配款項予謝在源等情，業
      如前述，且上訴人戊○○就該230 萬元部分，究係以多少
      金額之現金交付謝在源，及謝在源積欠伊之債務金額如何
      ？上訴人戊○○迄未舉證以為說明，是上訴人戊○○前揭
      辯詞，亦無足採信。
  (二)綜上，上訴人戊○○所辯謝在源所分得之第1 筆價款125 萬
    元係以現金交付謝在源，第2 筆價款中之60萬元係依謝在源
    之指示，直接款給謝在富，以為清償謝在源積欠謝在富之
    債務；另第3 筆價款中之230 萬元，一部分由伊以現金交付
    謝在源，其他部分用以抵償謝在源積欠伊之債務云云，尚屬
    無據，不足採信。而上訴人戊○○受謝在源委託處理系爭土
    地價款事宜，自應將處理委任事務所收取之金錢交付謝在源
    ，又上訴人戊○○既不能證明有以現金交付謝在源應分得之
    第1 筆價款125 萬元及部分第3 筆價款，亦未能證明謝在源
    確有積欠其及謝在富債務，且其已以謝在源應分得第2 筆價
    款中之60萬元及第3 筆部分價款予以清償。從而被上訴人依
    委任契約及繼承法律關係，請求上訴人戊○○交付處理委任
    事務所收取之金錢計415 萬元（即1,250,000 元+600,000元
    + 2,300,000 元=4,150,000元）即為有理由，應予准許。
七、被上訴人依不當得利及繼承法律關係請求上訴人甲○○○返
    還118萬2,000元，有無理由？
  (一)按當事人主張有金錢借貸關係存在，須就其所發生所須具備
    之特別要任，即金錢之交付及借貸意思表示相互一致，負舉
    證責任（最高法院81年度台上字第2372號裁判要旨參照）。
    上訴人甲○○○雖抗辯稱：系爭118 萬2,000 元係謝在源生
    前向伊累積10幾年之借款。嗣因戊○○打電話給伊，告知謝
    在源要還錢，故於93年1 月14日上午與戊○○前往農會將謝
    在源所有系爭帳戶中之118 萬2,000 元轉到伊帳戶，伊就當
    戊○○的面前，將記錄欠款的紙張撕掉云云，然已為被上訴
    人所否認。至於上訴人甲○○○所舉證人即姊乙○○妹雖於
    本院到庭證稱：曾見過甲○○○拿錢借給謝在源，總共有3
    次，借多少錢並不清楚。謝在源也曾向伊借15萬元，亦有向
    謝在富、戊○○借錢等語（見本院卷第68頁），然核與證人
    於前開戊○○侵占等案件檢察官偵訊時所陳述：謝在源生前
    喜歡賭博，陸續都有向伊姊妹借錢，約向伊借款10多萬元，
    而甲○○○借謝在源100 多萬元，因每次甲○○○借錢給謝
    在源後，都會打電話告訴伊云云（見上開偵查卷影本第163
    頁）不符，是證人乙○○妹之證詞亦難採為上訴人甲○○○
    有利之證據。參以上訴人甲○○○迄未就其與謝在源間就系
    爭借款之借貸意思表示相互一致及交付系爭借款之借貸關係
    特別要件舉證以實其說等情，從而上訴人甲○○○前開抗辯
    ，即屬無據，不足採信。
  (二)上訴人甲○○○既不能證明伊對謝在源有118 萬2,000 元之
    借款債權存在，其二人間又無其他債權債務關係存在，則上
    訴人甲○○○自謝在源所有系爭帳戶內存款中之118 萬2,00
    0 元轉帳至其帳戶，即屬無法律上之原因而受利益，並致謝
    在源受有損害。從而被上訴人依不當得利及繼承法律關係，
    請求上訴人甲○○○返還118 萬2,000 元，即為有理由，應
    予駁回。
八、綜上所述，原審判命上訴人戊○○應給付被上訴人415 萬元
    及自於原審追加起訴狀送達翌日（即97年5 月13日）起至清
    償日止，按年息百分之五計算之利息；上訴人甲○○○應給
    付被上訴人118 萬2,000 元及自於原審追加起訴狀繕本送達
    翌日（即97年5 月10日）起至清償日止，按年息百分之五計
    算之利息，經核尚無不合。上訴論旨指摘原判決此部分不當
    ，求予廢棄改判，為無理由，應予駁回。
九、據上論結，本件上訴為無理由，依民事訴訟法第449 條第1
    項、第78條、第85條第1項但書，判決如主文。
中    華    民    國    98    年    4     月    8     日
                              民事第三庭
                                  審判長法官  張國彬
                                  法      官  鄭月霞
                                  法      官  吳登輝
以上正本證明與原本無異。
如對本判決上訴，須於判決送達後20日內向本院提出上訴狀，其
未表明上訴理由者，應於上訴後20日內向本院提出上訴理由書（
均須按他造當事人之人數附繕本）。上訴時應提出委任律師或具
有律師資格之人之委任狀，並依附註條文規定辦理。
中    華    民    國    98    年    4     月    13    日
                                  書  記  官  張明賢
附註：
民事訴訟法第466條之1：
對於第二審判決上訴，上訴人應委任律師為訴訟代理人，但上訴
人或其法定代理人具有律師資格者，不在此限。
上訴人之配偶、三親等內之血親、二親等內之姻親，或上訴人為
法人、中央或地方機關時，其所屬專任人員具有律師資格並經法
院認為適當者，亦得為第三審訴訟代理人。第１項但書及第２項
情形，應於提起上訴或委任時釋明之。


司法院資訊處製作；財團法人民間司法改革基金會備份。
